【裁判字號】    97,消債更,756
【裁判日期】    980310
【裁判案由】    更生事件
【裁判全文】
臺灣屏東地方法院民事裁定           97年度消債更字第756號
聲  請  人
即 債 務人  甲○○○
上列當事人聲請消費者債務清理事件，本院裁定如下：
    主  文
更生之聲請駁回。
聲請費用由聲請人負擔。
    理  由
一、按債務人對於金融機構因消費借貸、自用住宅借款、信用卡
    或現金卡契約而負債務，在聲請更生或清算前，應提出債權
    人清冊，以書面向最大債權金融機構請求協商債務清償方案
    並表明共同協商之意旨，消費者債務清理條例（下稱本條例
    ）第151 條第1 項定有明文。次按聲請更生或清算不合程式
    或不備其他要件者，法院應以裁定駁回之，但其情形可以補
    正者，法院應定期間先命補正，復為本條例第8 條所明定。
    又債務人於法院裁准消費者債務清理程序開啟前，基於謀求
    自身經濟生活更生之目的，當以積極誠實之態度，配合法院
    進行各項程序。法院雖依本條例第10條之規定，有依職權調
    查必要之事實及證據之責，然基於債務人對自身財務、信用
    、工作之狀況，本應知之最詳之理，另參酌本條例第44條、
    第82條及第46條第3 款之意旨，苟債務人怠於配合法院調查
    ，或有不實陳述之情形，法院得駁回債務人聲請，顯見本條
    例乃藉由債務人恪遵協力義務之方式，以示其確有債務清理
    之誠意。是本條例所定之各項程序，有賴當事人之協力配合
    ，本於誠信為基礎，形成債務清理之共識，各當事人自兼負
    有最大的誠實協力義務，以使債權人得以獲得公平受償並債
    務人得有經濟生活之重生機會。
二、本件聲請意旨略以：其累積債務已達新臺幣（下同）1,701,
    712 元，有不能清償債務情事，於民國97年6 月依本條例第
    151 條第1 項規定，向最大債權銀行即國泰世華商業銀行股
    份有限公司（下稱國泰世華銀行）請求共同協商債務清償方
    案，惟伊每月所得約36,111元，扣除必要開支後，僅餘7,00
    0 元，無法負擔國泰世華銀行所提每月還款高於7,000 元之
    還款條件，以致協商不成立。且其無擔保或無優先權之債務
    總額未逾1,200 萬元，復未經法院裁定開始清算程序或宣告
    破產，爰依法聲請更生等語。
三、經查，聲請人現任職於「金州海洋科技股份有限公司」，95
    年所得為454,636 元、96年所得498,976 元，有財政部高雄
    市國稅局95、96綜合所得稅各類所得資料清單各1 份在卷可
    稽，換算最近2 年平均每月所得即為39,734元，是聲請人主
    張其每月所得至少36,111元，應堪採信。按本條例之立法目
    的，係為使不幸陷入經濟困境之人得以清理債務、重建生活
    ，並在清理過程中能保有符合人性尊嚴之最低基本生活，而
    非在維持債務人過去慣常之寬逸生活，是於評估債務人清償
    債務之能力時，並非任其主張必要支出之數額，否則將造成
    任意處分財產行為以致清償債務能力降低之人，反而更容易
    進入更生程序之歧異現象。聲請人雖主張須扶養婆婆曾羅足
    話一節，惟按民法第1114條第2 款規定夫妻之一方與他方父
    母同居者相互間互負扶養之義務，又負扶養義務人有數人時
    ，應依左列順序定其履行義務之人：一、直系血親卑親屬，
    民法第1115條第1 項第1 款亦定有明文。是縱聲請人與曾羅
    足話同居而互負扶養義務，惟曾羅足話尚有直系血親卑親屬
    曾春山、蔡曾秀英，揆諸上揭規定，自應依法履行其扶養之
    義務。
四、次查，聲請人所提之前置協商不成立通知書上載明「協商意
    願低落」，經聲請人陳報協商不成立之原因略謂：伊協商時
    薪資約36,111元，扣除強制執行扣薪12,000元、聲請人基本
    生活費9,829 元、父親安養費3,000 元、婆婆扶養費3,170
    元及勞健保費1,271 元，僅剩約7,000 元，無法負擔國泰世
    華銀行所詢問可否高於7,000 元之還款條件，以致協商不成
    立等語，然前置協商倘若成立，聲請人僅須依協商條件還款
    ，自無強制執行程序可言，是聲請人所主張之上開債債能力
    ，並未包含強制執行扣薪12,000元部分，故依聲請人主張之
    上開必要支出，聲請人之償債能力應有19,000元（7,000 元
    ＋12,000元＝19,000元），惟聲請人卻無法負擔高於7,000
    元之還款條件，顯難認聲請人已本於誠信為基礎，踐行前置
    協商程序。況聲請人於98年1 月13日民事陳報狀中，所提出
    之更生還款計畫草案上載明願每月清償8,000 元之償還計畫
    ，益徵聲請人非無能力負擔國泰世華銀行所提之高於7,000
    元之還款條件。
五、綜上所述，如以聲請人所主張每月所得36,111元為準，即使
    部分薪資遭強制執行，扣除每月必要支出，尚有剩餘款，衡
    諸國民生活經驗法則，應足供其支應日常基本生活所需，及
    參酌聲請人之資力及扶養權利人之實際需要而照護其家人並
    償還債務，堪認其無不能清償或有不能清償之虞。又聲請人
    未能本於誠信為基礎，形成債務清理之共識，踐行前置協商
    程序，已如前述，自亦難認已盡最大之協力義務，堪認無重
    新調整債權債務關係之必要。況為償還債務，債務人必須經
    歷履行期間較不寬裕之經濟生活，惟此乃債務人於負擔債務
    時即得預見，是以應依誠實信用原則，於有履行可能性時，
    誠實忍耐，勤勉償還債務。債務人之更生聲請既不符合首揭
    法條所規定之要件，且上開欠缺復無從補正，自應駁回其聲
    請，爰裁定如主文。
中    華    民    國    98    年    3     月    10    日
                        民事庭法  官  陳威宏
上為正本係照原本作成。
如不服本裁定，應於裁定送達後10日內，以書狀向本院提出抗告
，並繳納抗告費新臺幣1千元。
中    華    民    國    98    年    3     月    12    日
                              書記官  魏慧夷


司法院資訊處製作；財團法人民間司法改革基金會備份。
